---
title: Opracowanie zestawu danych miesięcznych stężeń CO2
format: 
  html:
    theme: cosmo
    self-contained-math: true
    self-contained: true
editor: visual
---

Tematem naszego projektu będzie opracowanie "Zestawu danych miesięcznych stężeń CO2". 

Ten zestaw danych zawiera wybrane średnie miesięczne stężenia CO2 w Obserwatorium Mauna Loa w latach 1974-1987. Stężenia CO2 mierzono ciągłym analizatorem podczerwieni działu Geofizycznego Monitoringu Zmian Klimatu Laboratorium Zasobów Powietrza NOAA. Wybór miał na celu przybliżenie „warunków tła”. 

Ten zestaw danych otrzymano od Jima Elkinsa z NOAA w 1988 roku.

Każda linia zawiera stężenie CO2 (stosunek zmieszania w suchym powietrzu, wyrażony w skali ułamków molowych WMO X85, utrzymywanej przez "Scripps Institution of Oceanography"). Ponadto zawiera rok, miesiąc i wartość liczbową dla połączonego miesiąca i roku. 

```{r}
library(rio)
dane <- import("dane.txt", format = "txt")
dane <- dane[,-3]
```

```{r}
miesiac <- c("styczeń", "luty", "marzec", "kwiecień", "maj", "czerwiec", "lipiec", "sierpień", "wrzesień", "październik", "listopad", "grudzien")

lata <- NULL

for(i in 1:14){
  lata <- c(lata, rep(1973+i, 12))
}
```

```{r}
colnames(dane) <- c("wartość", "lata", "miesiąc")
```

## Analiza danych za pomocą podstawowych statystyk: 

```{r}
summary(dane[1])
```

Z zestwienia widać, że najmniejsze stężenie CO2 wynosi 327.3, a największe 345.9. 

Ważne powiedzieć, że obecnie w naturalnym środowisku stężenie CO2 w powietrzu zwykle nie przekracza 400 ppm (0,04 %) objętości i takie stężenie jest najkorzystniejsze dla oddychającego człowieka.

Za próg bezpieczeństwa podczas 8-godzinnego dnia pracy przyjmuje się stężenie CO2 równe 5000 ppm. Jest to jednak próg bezpieczeństwa, a nie komfortu i wpływu na zdrowie. Narzekania na jakość powietrza z reguły pojawiają się w sytuacji w której stężenie CO2 przekracza 600-800 ppm, a nasilają powyżej 1000 ppm.

Dlatego tak ważna analiza CO2 w naturalnym średowisku i również w powieszczeniach. 

## Wizualizacja 

```{r, message=FALSE}
library(tidyverse)
dane %>% 
  ggplot(aes(x = lata, y = wartość, col = miesiąc))+
  geom_point()
```

Widzimy zależnośc liniowową dodatnią między stężeniem CO2 i rokiem mierzenia stężenia. 

Teraz przechodzimy do wykrycia sezonowości, w tym celu dokonamy przekształcenia ramki danych.

```{r, warning = FALSE}
dane2 <- import("dane2.txt", type = "txt")
```

```{r}
miesiac <- c("styczeń", "luty", "marzec", "kwiecień", "maj", "czerwiec", "lipiec", "sierpień", "wrzesień", "październik", "listopad", "grudzien")

rownames(dane2) <- paste(rep(miesiac, 9), dane2[,3])

dane2 <- dane2[1]
colnames(dane2) <- "wartość"
```

Spróbujemy wykryć sezonowość za pomocą wykresów: 
```{r}
plot(dane2$wartość, col = 5, type = "l", main = "Poziom stężenia CO2 w latach 1975-1987", lwd = 2.5)
```
Możemy przepuszcać, że wahanie sezonowe mamy typu "addytewnego", nie będziemy tego wnioskować na podstawie jednego wykresu. 

W środowisku R dostępne są także funkcje dotyczące filtrowania szeregów czasowych. Zajmiemy się tym w następnej kolejności.

Ponieważ mamy dane miesięczne, zaleca się stosowanie wspólczynnika `lambda` = 14400.
```{r}
f <- FRAPO::trdhp(dane2$wartość, lambda=14400)
plot(dane2$wartość, col = 5, type = "l", main = "", lwd = 2.5)
lines(f,col="YellowGreen", lwd = 2.3)
```

## Identyfikacja trendu i sezonowości

### Autokorelacja: 

```{r}
szereg <- ts(dane2$wartość, frequency = 12)
forecast::tsdisplay(szereg,col=2,lwd=2,las=1)
```

Na podstawie trzech wykresów: krzywej badanego zjawiska, funkcji autokorelacji ACF oraz funckcji autokorelacji PACF trudno nam powiedzieć o instnieniu trendu, iż funkcja ACF maleję wykładniczo wraz ze wzrostem parametru p.

Również możemy skorzystać z funkcji `forecast::Acf()`:
```{r}
forecast::Acf(x = szereg, lag.max = 1, type = "correlation")

forecast::Acf(x = szereg, lag.max = 25, type = "correlation")
```
```{r}
plot(stl(szereg,s.window="periodic"),col=2,lwd=2)
```

Na podstawie powyższych wykresów można 

Wywnioskować, że nasze dane charakretyzują się sezonowością i pewnym trendem. 


## Predykcja

Aby przeprowadzić predykcję potrzebujemy zbudować model, decydujemy się na model Holt'a-winters'a:

```{r}
model <- HoltWinters(szereg)
plot(model, lwd = 4, col = 5)
```
Czerwona linia - dopasowane wartości, widzimy, że prawie idealnie się pokrywają.

Dokonamy predykcję naszego modelu: 
```{r}
predict(model, n.ahead = 50)
```

Przedstawimy linię trendu: 
```{r}
dekompozycja <- decompose(szereg)
plot(dekompozycja$trend)
```


Spróbujemy dopasowanie wielomianem różnego stopnia.

Na podstawie analizy wyjaśniamy, że najlepsze AIC =  -520.5642 dla wielomianu 15 stopnia.Najlepsze AIC =  401.4457 dla wielomianu 25 stopnia.

```{r}
mod2 <- lm(szereg~poly(1:length(szereg), 25))
```

```{r}
library(ggfortify)
autoplot(mod2)
```
Z wykresów diagnostycznych raczej można się spodziewać jednorodności wariancji, normalności rozkladu reszt, sprawdzimy to za pomocą testów: 

### Sprawdzenie zalożeń: 

```{r, warning = FALSE}
library(lmtest)
bptest(mod2)
gqtest(mod2)
hmctest(mod2)
```
Wszystkie testy wykazały jednorodnośc wariancji. 

```{r}
dwtest(mod2)
bgtest(mod2)
```

p-value jest bardzo niskie => blędy są zależne.

```{r}
tseries::kpss.test(mod2$residuals)
tseries::adf.test(mod2$residuals)
```

## Zbadamy staconarność: 

```{r, warning = FALSE}
tseries::kpss.test(szereg)
```
Po zróżnicowaniu: 
```{r, warning = FALSE}
tseries::adf.test(diff(szereg))
```
Wniosek: szereg jest stacjonarny.

Z powyższych wyników, decydujemy się ma model 'SARIMA'.

## SARIMA

```{r, warning = FALSE}
sarima <- forecast::auto.arima(szereg, seasonal = TRUE)
plot(szereg, col = 5, lwd = 4)
lines(sarima$fitted, col = 'red', lwd = 1)
```

```{r}
forecast::forecast(sarima, h = 12, level = 0.95)
```

Zbadamy normalność reszt testami: 

```{r, warning = FALSE}
shapiro.test(sarima$residuals)
nortest::ad.test(sarima$residuals)
nortest::lillie.test(sarima$residuals)
```

Wniosek: reszty mają rozklad normalny. 

```{r}
t <- 1:108
bptest(as.numeric(mod2$residuals)~t)
```
```{r}
dwtest(mod2$residuals~t)
bgtest(mod2$residuals~t, 3)
```
Wniosek: Reszty są skorelowane. 

Wniosek: Widzimy, że takie ważne i skomplikowane zjawisko jak stężenie CO2 można dobrze opisać naszym modelem, jest on dostatecznie dobry i skuteczny w celach predykcyjnych. 

































